ACORDAO-COMPLETO-2532048

ACÓRDÃO 6876/2022 ATA 38/2022 - SEGUNDA CÂMARA

VISTOS, relatados e discutidos estes autos referentes à Tomada de Contas Especial instaurada pela Financiadora de Estudos e Projetos, em razão da não comprovação da regular aplicação dos recursos repassados pela União, por meio do Contrato de Concessão de Subvenção Econômica 03.10.0296.00, para a execução do projeto denominado "Mesa Simuladora de Movimentos Angulares de Alta Precisão para Calibração e Testes de Sistemas de Navegação Inercial e Robótica".
ACORDAM os Ministros do Tribunal de Contas da União, reunidos em sessão da Segunda Câmara, ante as razões expostas pelo Relator, em:
9.1. com fulcro nos arts. 1º, inciso I, 16, inciso III, alíneas "b" e "c", 19, caput, e 23, inciso III, da Lei 8.443/1992, julgar irregulares as contas do Sr. Jamyr Motta de Freitas e da empresa Infx Infax Tecnologia & Sistemas Ltda., e condená-los solidariamente ao pagamento da quantia de R$ 557.345,57 (quinhentos e cinquenta e sete mil, trezentos e quarenta e cinco reais e cinquenta e sete centavos) , acrescida da atualização monetária e dos juros de mora, calculados a partir de 14/7/2014 até a efetiva quitação, fixando-lhes o prazo de 15 (quinze) dias, a contar do recebimento da notificação, para que comprovem, perante o Tribunal (art. 214, inciso III, alínea "a", do Regimento Interno/TCU) , o recolhimento da dívida ao Fundo Nacional de Desenvolvimento Científico e Tecnológico, nos termos da legislação em vigor; 
9.2. aplicar, individualmente, ao Sr. Jamyr Motta de Freitas e à empresa Infx Infax Tecnologia & Sistemas Ltda. a multa prevista no art. 57 da Lei 8.443/1992, no valor de R$ 90.000,00 (noventa mil reais) , fixando-lhes o prazo de 15 (quinze) dias, a contar da notificação, para que comprovem, perante o Tribunal (art. 214, inciso III, alínea "a", do Regimento Interno/TCU) , o recolhimento da dívida ao Tesouro Nacional, atualizada monetariamente desde a data deste Acórdão até a do efetivo recolhimento, se for paga após o vencimento, na forma da legislação em vigor;
9.3. autorizar, caso requerido, nos termos do art. 26 da Lei 8.443/1992, o parcelamento das dívidas em até 36 (trinta e seis) parcelas mensais e sucessivas, sobre as quais incidirão os correspondentes acréscimos legais (débito: atualização monetária e juros de mora; multa: atualização monetária) , esclarecendo aos responsáveis que a falta de pagamento de qualquer parcela importará no vencimento antecipado do saldo devedor (art. 217, § 2º, inciso II, do Regimento Interno/TCU) , sem prejuízo das demais medidas legais;   
9.4. autorizar, desde logo, a cobrança judicial das dívidas a que se referem os subitens 9.1 e 9.2 deste Acórdão, caso não atendidas as notificações, com base no art. 28, inciso II, da Lei 8.443/1992; e 
9.5. enviar cópia deste Acórdão à Procuradoria da República no Estado do Rio de Janeiro, nos termos do § 3º do art. 16 da Lei 8.443/1992 c/c o § 7º do art. 209 do Regimento Interno/TCU, para adoção das medidas cabíveis, bem como à Financiadora de Estudos e Projetos - Finep, para ciência.

Tomada de Contas Especial em que se discute a não comprovação da correta aplicação dos recursos públicos repassados pela Financiadora de Estudos e Projetos à entidade beneficiária por meio de contrato de concessão de subvenção econômica para execução de projeto Mesa Simuladora de Movimentos Angulares de Alta Precisão para Calibração e Testes de Sistema de Navegação Inercial e Robótica.

Segunda Câmara

Infx Infax Tecnologia & Sistemas Ltda.

3. Responsáveis: Infx Infax Tecnologia & Sistemas Ltda. (00.267.065/0001-06) e Jamyr Motta de Freitas (XXX.436.297-XX).

13.1. Ministros presentes: Bruno Dantas (Presidente) e Antonio Anastasia.
13.2. Ministros-Substitutos convocados: Marcos Bemquerer Costa (Relator) e Weder de Oliveira.

Jamyr Motta de Freitas e outros

MARCOS BEMQUERER

Trata-se da Tomada de Contas Especial instaurada pela Financiadora de Estudos e Projetos, em desfavor da empresa Infx Infax Tecnologia & Sistemas Ltda. e do Sr. Jamyr Motta de Freitas, sócio-dirigente, em razão da não comprovação da regular aplicação dos recursos repassados pela União, por meio do Contrato de Concessão de Subvenção Econômica 03.10.0296.00 (peça 5) , para a execução do projeto denominado "Mesa Simuladora de Movimentos Angulares de Alta Precisão para Calibração e Testes de Sistemas de Navegação Inercial e Robótica". 
2.	Transcrevo, a seguir, com os devidos ajustes de forma, excerto da instrução da Secretaria de Controle Externo de Tomada de Contas Especial - SecexTCE, por meio da qual o presente feito foi assim historiado e analisado (peça 80) : 
"HISTÓRICO
2. Em 10/9/2019, com fundamento na IN/TCU 71/2012, alterada pela IN/TCU 76/2016 e DN/TCU 155/2016, o dirigente da Financiadora de Estudos e Projetos autorizou a instauração da tomada de contas especial (peça 30) . O processo foi registrado no sistema e-TCE com o número 3085/2019.
3. O Contrato de Concessão de Subvenção Econômica 03.10.0296.00 foi firmado no valor de R$ 3.542.376,00, sendo R$ 3.356.376,00 à conta da concedente, e R$ 186.000,00 referentes à contrapartida do convenente (peça 5, p. 2-3) . Teve vigência de 14/6/2010 a 14/6/2014, com prazo para apresentação da prestação de contas em 11/12/2014. Os repasses efetivos da União totalizaram R$ 3.356.376,00 (peça 27) .
4. A prestação de contas e complementações enviadas foram analisadas por meio dos documentos constantes nas peças 10, 12, 15, 17, 22, 23 e 42:
a) peça 10: Folha de Encaminhamento DAFP 022468.10/022467.10, de 14/2/2011, que trata de análise da 1ª Prestação de Contas parcial, sugerindo a aprovação dessas contas parciais por não haver, então, impeditivos do ponto de vista financeiro; 
b) peças 12 e 15: Parecer/Análise da Prestação de Contas 014975.11, de 28/10/2011, que trata da análise da 2ª Prestação de Contas parcial, com proposta de ofício à contratada para esclarecimentos sobre pagamento de pessoas não incluídas na relação original da equipe executora, realização de viagens de visita a locais não previstos no projeto e ausência de descrição de despesa nos termos da relação de itens do projeto;
c) peça 17: Parecer/Análise de Prestação de Contas 008446.12/011605.12, de 31/7/2012, que trata da análise da 3ª Prestação de Contas parcial, com proposta de glosa de despesas com diárias e locomoção, não previstas no projeto, mas de aprovação das contas, em função da adequação dos formulários apresentados e da conformidade das outras despesas;
d) peças 22 e 42: Folha de Encaminhamento DMES 006859.18, de 13/9/2018, que propôs a aprovação do Relatório Técnico Final; e
e) peça 23 - Parecer de Análise da 4ª Prestação de Contas (final) AFC/DPC/CPC2 009.588/15, de 19/10/2018, que propôs a devolução dos recursos liberados e não demonstrados, mais os rendimentos de aplicações financeiras auferidos e não utilizados no montante de R$ 557.499,69.
5. O fundamento para a instauração da Tomada de Contas Especial, conforme consignado na matriz de responsabilização elaborada pelo tomador de contas, foi a constatação das seguintes irregularidades:
'Não devolução do saldo não aprovado dos recursos transferidos para execução do projeto 'MESA SIMULADORA DE MOVIMENTOS ANGULARES DE ALTA PRECISÃO PARA CALIBRAÇÃO E TESTES DE SISTEMAS DE NAVEGAÇÃO INERCIAL E ROBÓTICA''.
'Não comprovação da boa e regular aplicação dos rendimentos auferidos com aplicação financeira no projeto 'MESA SIMULADORA DE MOVIMENTOS ANGULARES DE ALTA PRECISÃO PARA CALIBRAÇÃO E TESTES DE SISTEMAS DE NAVEGAÇÃO INERCIAL E ROBÓTICA''.
6. Os responsáveis arrolados na fase interna foram devidamente comunicados e, diante da ausência de justificativas suficientes para elidir as irregularidades e da não devolução dos recursos, instaurou-se a tomada de contas especial.
7. No relatório de TCE 022/2019 (peça 44) , o tomador de contas concluiu que o prejuízo importaria no valor original de R$ 557.499,69, imputando-se a responsabilidade a Infx Infax Tecnologia & Sistemas Ltda., na condição de contratado e Jamyr Motta de Freitas, Sócio Administrador e Ordenador de Despesas, no período de 12/2/2009 até o momento, na condição de dirigente.
8. Em 31/3/2020, a Controladoria-Geral da União emitiu o relatório de auditoria 3085/2019 (peça 46) , em concordância com o relatório do tomador de contas. O certificado de auditoria 3085/2019 e o parecer do dirigente do órgão de controle interno concluíram pela irregularidade das presentes contas (peças 47 e 48) .
9. Em 20/4/2020, o ministro responsável pela área atestou haver tomado conhecimento das conclusões contidas no relatório e certificado de auditoria, bem como do parecer conclusivo do dirigente do órgão de controle interno, manifestando-se pela irregularidade das contas, e determinou o encaminhamento do processo ao Tribunal de Contas da União (peça 49) .
10. Na instrução inicial (peça 53) , analisando-se os documentos nos autos, concluiu-se pela necessidade de realização de citação para as seguintes irregularidades:
10.1. Irregularidade 1: não devolução do saldo remanescente do projeto 'Mesa simuladora de movimentos angulares de alta precisão para calibração e testes de sistemas de navegação inercial e robótica', objeto do Contrato de Concessão de Subvenção Econômica 03.10.0296.00, incluindo os rendimentos de aplicação financeira auferidos, por não utilização da totalidade dos recursos federais transferidos na execução do objeto pactuado.
10.1.1. Evidências da irregularidade: documentos técnicos presentes nas peças 1, 5, 6, 7, 9, 10, 11, 12, 13, 15, 16, 17, 19, 22, 23, 27, 41 e 42.
10.1.2. Normas infringidas: art. 37, caput, c/c o art. 70, parágrafo único, da Constituição da República Federativa do Brasil; art. 93 do Decreto-lei 200/1967; art. 66 do Decreto 93.872/1986; art. 57 da Portaria Interministerial MP/MF/MCT 127/2008; e Cláusula Sétima, item 2, alíneas 'a', 'd' e 'g', do termo do Contrato de Concessão de Subvenção Econômica 03.10.0296.00.
10.1.3. Débito relacionado aos responsáveis Jamyr Motta de Freitas (CPF: XXX.436.297-XX) e Infx Infax Tecnologia & Sistemas Ltda. (CNPJ: 00.267.065/0001-06) , em solidariedade:
	Data de ocorrência
	Valor histórico (R$) 

	14/7/2014
	938.075,72

10.1.4. Cofre credor: Fundo Nacional de Desenvolvimento Científico e Tecnológico.
10.1.5. Responsável: Jamyr Motta de Freitas (CPF: XXX.436.297-XX) .
10.1.5.1. Conduta: deixar de devolver o saldo atualizado da conta específica do Contrato de Concessão de Subvenção Econômica 03.10.0296.00, incluindo os rendimentos de aplicação financeira, no caso de não utilização dos recursos federais transferidos na execução do ajuste.
10.1.5.2. Nexo de causalidade: a não devolução do saldo financeiro remanescente da conta específica do Contrato de Concessão de Subvenção Econômica 03.10.0296.00 caracteriza apropriação indevida de verbas federais transferidas, resultando em dano ao erário.
10.1.5.3. Culpabilidade: não há, nos autos, excludentes de ilicitude, de culpabilidade e de punibilidade ou elementos que permitam concluir pela boa-fé do responsável. É razoável afirmar que era possível ao responsável ter consciência da ilicitude dos atos, sendo-lhe exigível conduta diversa, no sentido de restituir saldos financeiros remanescentes da conta específica do ajuste no prazo devido.
10.1.6. Responsável: Infx Infax Tecnologia & Sistemas Ltda. (CNPJ: 00.267.065/0001-06) .
10.1.6.1. Conduta: deixar de devolver o saldo atualizado da conta específica do Contrato de Concessão de Subvenção Econômica 03.10.0296.00, incluindo os rendimentos de aplicação financeira, no caso de não utilização dos recursos federais transferidos na execução do ajuste.
10.1.6.2. Nexo de causalidade: a não devolução do saldo financeiro remanescente da conta específica do Contrato de Concessão de Subvenção Econômica 03.10.0296.00 caracteriza apropriação indevida de verbas federais transferidas, resultando em dano ao erário.
10.1.6.3. Culpabilidade: não se aplica.
10.1.7. Encaminhamento: citação.
10.2. Irregularidade 2: realização de despesas em diárias, passagens e locomoção para destino não previsto na relação de itens do projeto 'Mesa simuladora de movimentos angulares de alta precisão para calibração e testes de sistemas de navegação inercial e robótica' executado com recursos do Contrato de Concessão de Subvenção Econômica 03.10.0296.00.
10.2.1. Evidências da irregularidade: documentos técnicos presentes nas peças 1, 5, 6, 7, 16, 17, 19 e 23.
10.2.2. Normas infringidas: art. 37, caput, c/c o art. 70, parágrafo único, da Constituição da República Federativa do Brasil; art. 93 do Decreto-lei 200/1967; art. 66 do Decreto 93.872/1986; e Cláusula Segunda e Cláusula Sétima, item 2, alíneas 'a' e 'h', item iii, do termo do Contrato de Concessão de Subvenção Econômica 03.10.0296.00.
10.2.3. Débitos relacionados aos responsáveis Jamyr Motta de Freitas (CPF: XXX.436.297-XX) e Infx Infax Tecnologia & Sistemas Ltda. (CNPJ: 00.267.065/0001-06) , em solidariedade:
	Data de ocorrência
	Valor histórico (R$) 

	17/1/2012
	396,69

	17/1/2012
	172,95

	10/5/2012
	568,32

	10/5/2012
	225,02

	25/5/2012
	65,00

	25/5/2012
	168,30

10.2.4. Cofre credor: Fundo Nacional de Desenvolvimento Científico e Tecnológico.
10.2.5. Responsável: Jamyr Motta de Freitas (CPF: XXX.436.297-XX) .
10.2.5.1. Conduta: realizar despesas na execução do Contrato de Concessão de Subvenção Econômica 03.10.0296.00 em diárias, passagens e locomoção para destino não previsto na relação de itens do projeto respectivo.
10.2.5.2. Nexo de causalidade: a utilização de recursos federais transferidos no âmbito do Contrato de Concessão de Subvenção Econômica 03.10.0296.00 em diárias, passagens e locomoção para destino não previsto na relação de itens do projeto respectivo resultou na impugnação das referidas despesas e, consequentemente, na caracterização de dano ao erário.
10.2.5.3. Culpabilidade: não há, nos autos, excludentes de ilicitude, de culpabilidade e de punibilidade ou elementos que permitam concluir pela boa-fé do responsável. É razoável afirmar que era possível ao responsável ter consciência da ilicitude dos atos, sendo-lhe exigível conduta diversa, no sentido de aplicar os recursos federais transferidos, no âmbito do Contrato de Concessão de Subvenção Econômica 03.10.0296.00, exclusivamente para custeio das viagens previstas na relação de itens do projeto respectivo.
10.2.6. Responsável: Infx Infax Tecnologia & Sistemas Ltda. (CNPJ: 00.267.065/0001-06) .
10.2.6.1. Conduta: realizar despesas na execução do Contrato de Concessão de Subvenção Econômica 03.10.0296.00 em diárias, passagens e locomoção para destino não previsto na relação de itens do projeto respectivo.
10.2.6.2. Nexo de causalidade: a utilização de recursos federais transferidos no âmbito do Contrato de Concessão de Subvenção Econômica 03.10.0296.00 em diárias, passagens e locomoção para destino não previsto na relação de itens do projeto respectivo resultou na impugnação das referidas despesas e, consequentemente, na caracterização de dano ao erário.
10.2.6.3. Culpabilidade: não se aplica.
10.2.7. Encaminhamento: citação.
11. Em cumprimento ao pronunciamento da unidade (peça 55) , foram efetuadas citações dos responsáveis, nos moldes adiante:
 Infx Infax Tecnologia & Sistemas Ltda.:
	Comunicação: Ofício 31834/2021-TCU/Seproc (peça 58) .
Data da Expedição: 20/7/2021.
Data da Ciência: 21/7/2021 (peça 60) .
Nome Recebedor: Ricardo B..
Observação: ofício enviado para o endereço do responsável, conforme pesquisa na base de dados no sistema da Receita Federal, custodiada pelo TCU (peça 57) .
Fim do prazo para a defesa: 5/8/2021.

 Jamyr Motta de Freitas:
	Comunicação: Ofício 31833/2021-TCU/Seproc (peça 59) .
Data da Expedição: 20/7/2021.
Data da Ciência: 22/07/2021 (peça 77) .
Nome Recebedor: [não informado].
Observação: ofício enviado para o endereço do responsável, conforme pesquisa na base de dados no sistema da Receita Federal, custodiada pelo TCU (peça 56) . 
Fim do prazo para a defesa: 20/8/2021.

12. Conforme Despacho de Conclusão das Comunicações Processuais (peça 79) , as providências inerentes às comunicações processuais foram concluídas.
13. Infx Infax Tecnologia & Sistemas Ltda. e Jamyr Motta de Freitas (por procurador) , atenderam à citação, por meio de alegações de defesa conjuntas, acostadas às peças 68 a 78.
 (...) 
EXAME TÉCNICO
Da citação de Infx Infax Tecnologia & Sistemas Ltda. e Jamyr Motta de Freitas.
20. Os responsáveis Infx Infax Tecnologia & Sistemas Ltda. (registro na Junta Comercial, peça 70) e Jamyr Motta de Freitas (documentos de identidade acostados à peça 69) tomaram ciência dos ofícios que lhes foram remetidos, conforme documentos constantes das peças 60 e 77, tendo apresentado, tempestivamente, suas alegações de defesa de forma conjunta, conforme documentação integrante das peças 68 a 78.
20.1. Eles foram citados em decorrência da não devolução do saldo remanescente do projeto 'Mesa simuladora de movimentos angulares de alta precisão para calibração e testes de sistemas de navegação inercial e robótica', objeto do Contrato de Concessão de Subvenção Econômica 03.10.0296.00 (irregularidade 1) e da realização de despesas em diárias, passagens e locomoção para destino não previsto na relação de itens do referido projeto (irregularidade 2) .
Alegações de defesa
21. Em um primeiro momento, os defendentes reiteram ter sido aprovado o relatório final do projeto e atingido o seu objetivo, e que esse possuía um grau significativo de inovação para a América Latina (peça 68, p. 2) .
22. Apesar de ter se comprometido a construir a mesa objeto do projeto com recursos do contrato de subvenção, reconheceu ter utilizado parte dos recursos para quitação de dívidas tributárias e, para dar seguimento à execução, propôs e obteve ajuste no projeto para acomodá-lo ao orçamento disponível (peça 68, p. 3) .
23. Demonstraram entendimento de que suas contas foram rejeitadas pela Finep por não possuírem campo para informar a utilização de recursos para pagamento das dívidas tributárias que asseguraram sua regularidade fiscal para continuidade do recebimento dos repasses do contrato de subvenção e, consequentemente, a continuidade do projeto; todos os recursos recebidos teriam, ainda que indiretamente, sido integralmente utilizados no projeto, o qual foi concluído com êxito, no prazo contratual, o que não teria importado em prejuízo ao erário (peça 68, p. 3) .
24. A mesa construída foi doada para o Instituto Militar de Engenharia (IME, v. termo de doação, peça 78) , e não foi objeto de exploração comercial pelos defendentes (peça 68, p. 3-4) .
25. Após reconhecer a legitimidade da instauração da presente TCE, decorrente da falha no cumprimento de obrigação contratual e na não comprovação de aplicação integral dos recursos no projeto, houve o cumprimento integral do objeto do contrato e, por esse motivo, não teria havido prejuízo para a União, que até se teria beneficiado com a quitação dos débitos tributários (peça 68, p. 45) .
26. Em não havendo dano, por pleno atingimento dos objetivos do ajuste, seria descabida a responsabilização de Jamyr Motta de Freitas por descumprimento da falha formal na prestação de contas, afastando a aplicabilidade da Súmula TCU 286. A não aprovação das contas não implicaria em comprovar que o administrador praticou ato de gestão ilegítimo ou antieconômico, desfalque ou desvio de dinheiros (peça 68, p. 5-6) .
27. Em seguida, alegou que houve erro na informação sobre o valor histórico do dano, em função de divergência entre documento emitido pela Finep, onde o valor é R$ 557.499,69, e a matriz de responsabilização de suporte à instrução de citação, no valor de R$ 938.075,72, especulando que o analista do TCU teria lançado mão de valor atualizado em vez de valor histórico na quantificação do dano, pois os dois documentos referem-se ao mesmo fundamento, saldo a devolver, razão pela qual solicitaram a correção do erro (peça 68, p. 7-8) .
28. Por ter se passado quase dez anos da ocorrência da infração (dezembro/2012) e a citação dos defendentes (julho/2021) , alegaram que se concretizou a prescrição da pretensão punitiva 'no sentido de requerer a devolução dos valores não comprovados pela INFX', pois o prazo prescricional seria de cinco anos, nos termos da Lei 9.873/1999. Insistiram que a notificação do Sr. Jamyr Motta de Freitas, em 25/10/2018, mesmo que considerada como causa interruptora de prescrição, também o período de cinco anos já haveria passado. Acrescentou que o art. 1º, § 1º, da Lei 9.873/199 prevê a prescrição no procedimento administrativo paralisado por mais de três anos, pendente de julgamento ou despacho e, decorrido mais de três anos do dia da apresentação da prestação de contas final, em 14/8/2015, e a cobrança de prestação de contas complementar em 25/10/2018, tal paralisação implicaria no reconhecimento da prescrição trienal mencionada (peça 68, p. 7-9) .
29. Por fim, pediram o reconhecimento da prescrição da ação punitiva e arquivamento do processo; o reconhecimento das alegações de defesa e o julgamento regular de suas contas relativas ao contrato em apreço; o reconhecimento da ilegitimidade passiva do Sr. Jamyr Motta de Freitas, a realização de diligência para verificar eventual acréscimo patrimonial do Sr. Jamyr e/ou de seus familiares, no período de execução do projeto subvencionado ou mesmo anteriormente a esse projeto (peça 68, p. 9) .
30. Acrescentou pedido de juntada de novos documentos que possam ser necessários para instruir a defesa, e que as intimações relativas à presente TCE sejam realizadas em nome dos defendentes (peça 68, p. 10) .
Análise 
31. Inicialmente, registre-se que não houve manifestação alguma acerca dos fatos e dos componentes do débito decorrentes da irregularidade 2, o que redunda, de pronto, na manutenção das imputações e responsabilidades dela decorrentes.
32. Sobre as alegações de que o cumprimento do objeto do contrato de subvenção, por si só, corresponde à inexistência de débito (itens 21 a 25) , tal entendimento é equivocado, uma vez que o termo de contrato já prevê que, havendo saldo financeiro após o cumprimento do contrato, tais valores devem ser devolvidos à União (Cláusula Sétima, item 2, alínea 'g', cf. peça 5, p. 4) . O fato de terem utilizado os recursos do contrato para quitar dívidas tributárias e manterem as condições de habilitação para receber recursos federais implicou em desvio de recursos, posto que este tipo de obrigação não encontra amparo no contrato, que determina que os recursos sejam aplicados integralmente no projeto (Cláusula Sétima, item 2, alínea 'd', cf. peça 5, p. 3) .
33. Como houve dano, não há como afastar a aplicabilidade da Súmula TCU 286, como alegado (item 26) .
34. Quanto à alegação de que houve erro na apresentação do valor histórico do saldo do contrato a devolver (item 27) , em virtude de divergência de valores entre o apurado pela Finep e o contido na citação, esclareça-se que, na instrução de citação, foi analisado o processo de apuração da Finep e concluiu-se que estava equivocado (itens 17.1 e subitens, peça 53) , o que resultou na identificação do valor real a ser cobrado, o qual foi indicado na referida instrução. A divergência apontada não foi erro, mas recálculo do débito originalmente identificado, razão pela qual rejeitam-se as referidas alegações.
35. Quanto à alegação de prescrição, seja quinquenal ou trienal (item 28) , no que diz respeito especialmente à prescrição da pretensão punitiva, anote-se que, conforme o item 3 acima, o contrato teve vigência até 2014, e não 2012. Ademais, prevalece no TCU o entendimento de que a prescrição se dá decenalmente, o que se verificou no caso, conforme tratado em seção específica desta instrução (itens 41 e 41.1) , nos termos do Acórdão 1441/2016-TCU-Plenário, Relator: Ministro Benjamin Zymler, rejeitando-se, assim, os argumentos apresentados a esse respeito.
35.1. No que se refere ao entendimento proferido pelo Supremo Tribunal Federal, no julgamento recente do RE 636.886 (tema 899) , a respeito da prescritibilidade da pretensão de ressarcimento ao erário com base em decisão de tribunal de contas, cabe assinalar que, conforme orientação sufragada pelo Acórdão 6589/2020-TCU-Segunda Câmara, da relatoria do Ministro Raimundo Carreiro, a decisão do STF alcança tão somente a fase judicial de execução do título extrajudicial, não atingindo os processos de controle externo em trâmite no TCU.
35.2. Aliás, da ementa do julgado do STF, constou que: 'A pretensão de ressarcimento ao erário em face de agentes públicos reconhecida em acórdão de Tribunal de Contas prescreve na forma da Lei 6.830/1980 (Lei de Execução Fiscal) '. Portanto, até o trânsito em julgado do acórdão condenatório do TCU, permanece imprescritível a pretensão de ressarcimento ao erário decorrente da instauração da tomada de contas especial, conforme Enunciado da Súmula 282 do TCU:
'As ações de ressarcimento movidas pelo Estado contra os agentes causadores de danos ao erário são imprescritíveis.'
35.3. Em decisão mais recente (Acórdão 10203/2020-TCU-Primeira Câmara) , o Ministro Benjamin Zymler assim se pronunciou em seu voto:
'Ainda que se interprete que a decisão do STF seja também aplicável à tramitação do processo de controle externo no âmbito do TCU, exsurgem outras diversas questões fundamentais para que esta Corte de Contas estabeleça novo tratamento acerca da prescrição do débito e da pretensão punitiva, em particular qual seria o dies a quo (a data de ocorrência do fato irregular ou a do seu conhecimento pelo TCU) e quais seriam as hipóteses de interrupção da prescrição.'
35.4. No caso concreto, tendo como parâmetro a tese firmada pelo STF, no RE 636.886, no sentido de que ambas as pretensões do TCU (sancionatória e ressarcitória) sujeitam-se ao prazo prescricional de 5 anos previsto na Lei 9.873/1999, considerando, ainda, o sistema prescricional descrito na citada lei, inclusive as causas de suspensão e de interrupção da prescrição, tem-se os seguintes eventos processuais:
a) Termo inicial da contagem do prazo (data da ocorrência da irregularidade) : em 14/7/2014, data prevista para a devolução do saldo, cf. Cláusula Sétima, item 2, alíneas 'a', 'd' e 'g', do termo do Contrato de Concessão de Subvenção Econômica 03.10.0296.00 (peça 5, p. 3-4) ;
b) Parecer da Análise de Prestação de Contas AFC/DPC/CPC2	 009.588/15, de 19/10/2018, propondo a devolução do saldo no valor de R$ 557.499,69 (peça 23) ;
c) Notificações sobre a irregularidade, enviadas pela autoridade administrativa, à Infx Infax Tecnologia & Sistemas Ltda., por meio dos ofícios acostados às peças 20, p. 1-8, recebidos em 25/10/2018, 29/10/2018, 6/12/2018 e 7/12/2018, conforme ARs (peça 21, p. 1-4) , e notificações (peça 35, p. 1-6) , entregues em 13/9/2019 e 24/9/2019 (peça 36, p. 1-2) ;
d) Despacho administrativo que decidiu pela instauração da TCE, de 10/9/2019 (peça 30) ;
e) Relatório de TCE 022/2019, de 1º/10/2019  (peça 44) ; e
f) Data de autuação da tomada de contas especial pela SecexTCE: 21/4/2020.
35.5. Analisando-se a data da prática do ato irregular, em 14/7/2014, bem como os eventos processuais que se sucederam, conforme acima enumerados, os quais teriam o condão de interromper o curso do prazo prescricional, de acordo com o art. 2º da Lei 9.873/1999, observa-se que não teria transcorrido o prazo de 5 (cinco) anos entre cada evento processual interruptivo. Dessa forma, ainda que se leve em conta o entendimento sufragado pelo STF, no julgamento do RE 636.886, não teria ocorrido a prescrição da pretensão sancionatória e ressarcitória a cargo do TCU.
36. Veja-se que foram opostos embargos declaratórios contra a referida decisão do STF, os quais foram rejeitados pela maioria da Suprema Corte (Plenário, Sessão Virtual de 13/8/2021 a 20/8/2021) , confirmando, portanto, a abrangência da deliberação prolatada na fixação do tema 899, razão por que se deve adotar a orientação prevalente no TCU, no sentido de que a matéria ali tratada alcançaria tão somente a fase judicial de cobrança do título extrajudicial, não atingindo os processos de controle externo, mantendo-se, desse modo,  a interpretação adotada pela Suprema Corte, em 2008, no Mandado de Segurança - MS 26.210, oportunidade em que foi definida a tese da imprescritibilidade das ações de ressarcimento ao erário:
'A suspensão pelo STF das demandas nas quais esteja em questão a prescritibilidade da pretensão de ressarcimento ao erário com base em decisão de tribunal de contas (RE 636.886/STF) alcança tão somente a fase judicial de cobrança do título extrajudicial, não atingindo os processos de controle externo em trâmite. Até julgamento definitivo em contrário pelo STF, permanece o entendimento do TCU acerca da imprescritibilidade das pretensões de ressarcimento decorrentes de tomadas de contas especiais'. (Acórdão 1267/2019-TCU-Plenário, Relator: Min. Aroldo Cedraz) .
'A suspensão pelo STF das demandas nas quais esteja em questão a prescritibilidade da pretensão de ressarcimento ao erário com base em decisão de tribunal de contas (RE 636.886/STF) alcança tão somente a fase judicial de cobrança do título extrajudicial, não atingindo os processos de controle externo em trâmite. Até julgamento definitivo em contrário pelo STF, permanecem imprescritíveis as pretensões de ressarcimento decorrentes de tomadas de contas especiais.' (Acórdão 7930/2018-TCU-Segunda Câmara, Relatora: Min. Ana Arraes) .'
36.1. Desse modo, rejeitam-se essas alegações de defesa.
37. Pelo exposto, rejeitam-se os pedidos de reconhecimento da prescrição da ação punitiva e do arquivamento do processo; do reconhecimento das alegações de defesa e do julgamento regular de suas contas relativas ao contrato em apreço; do reconhecimento da ilegitimidade passiva do Sr. Jamyr. Igualmente, o pedido de diligência, pois a culpa do sr. Jamyr Motta de Freitas independe de ter tido acréscimo patrimonial, uma vez que decorre de ter praticado atos que concorreram para a ocorrência de dano ao erário pela não devolução de saldo de recursos federais não empregados exclusivamente na execução do projeto em questão. Anote-se que, nesse aspecto, os fatos narrados pelos defendentes evidenciam que a empresa se locupletou dos valores desviados ao utilizá-los para pagamento de suas dívidas.
38. Quanto ao pedido de juntada de novos documentos que possam ser necessários para instruir a defesa, registre-se que esta oportunidade de defesa está saneada, não cabendo, por ausência de circunstâncias que os imponham, novos prazos de juntada de documentos.
39. Acolhe-se o pedido de que as intimações relativas à presente TCE sejam realizadas em nome dos defendentes.
40. Por todo o exposto, rejeitam-se integralmente as alegações de defesa apresentadas.
Prescrição da Pretensão Punitiva
41.Vale ressaltar que a pretensão punitiva do TCU, conforme Acórdão 1441/2016-TCU-Plenário, Relator Min. Benjamin Zymler, que uniformizou a jurisprudência acerca dessa questão, subordina-se ao prazo geral de prescrição indicado no art. 205 do Código Civil, que é de dez anos, contado da data de ocorrência da irregularidade sancionada, nos termos do art. 189 do Código Civil, sendo este prazo interrompido pelo ato que ordenar a citação, a audiência ou a oitiva dos responsáveis.
41.1. No caso em exame, não ocorreu a prescrição, uma vez que a irregularidade sancionada ocorreu em 14/7/2014, e o ato de ordenação da citação ocorreu em 16/6/2021.
 (...) 
45. Tendo em vista que não constam dos autos elementos que permitam reconhecer a boa-fé do responsável Jamyr Motta de Freitas, sugere-se que as suas contas e as contas da Infx Infax Tecnologia & Sistemas Ltda. sejam julgadas irregulares, nos termos do art. 202, § 6º, do Regimento Interno do TCU, com a imputação do débito atualizado monetariamente e acrescido de juros de mora, nos termos do art. 202, § 1º, do Regimento Interno do TCU, descontado o valor eventualmente recolhido, com a aplicação da multa prevista no art. 57 da Lei 8.443/1992."
3.	Com base no exame empreendido, a SecexTCE propõe, em essência, ao Tribunal (peça 80, p. 10 e 11; peças 81 e 82) :
	3.1. rejeitar as alegações de defesa da empresa Infx Infax Tecnologia & Sistemas Ltda. e as do Sr. Jamyr Motta de Freitas;
	3.2. julgar irregulares, nos termos dos arts. 1º, inciso I, 16, inciso III, alíneas b e c, 19 e 23, inciso III, da Lei 8.443/1992, as contas da empresa Infx Infax Tecnologia & Sistemas Ltda. e as do Sr. Jamyr Motta de Freitas, e condená-los solidariamente ao pagamento das importâncias a seguir especificadas, atualizadas monetariamente e acrescidas dos juros de mora, calculadas a partir das datas discriminadas até a data da efetiva quitação do débito, fixando-lhes o prazo de quinze dias, para que comprovem, perante o Tribunal, o recolhimento das referidas quantias aos cofres do Fundo Nacional de Desenvolvimento Científico e Tecnológico (art. 23, inciso III, alínea a, da citada lei, c/c o art. 214, inciso III, alínea a, do Regimento Interno/TCU) :
			Data de ocorrência
	Valor histórico (R$) 

	14/7/2014
	938.075,72

	17/1/2012
	396,69

	17/1/2012
	172,95

	10/5/2012
	568,32

	10/5/2012
	225,02

	25/5/2012
	65,00

	25/5/2012
	168,30

3.3. aplicar individualmente à Infx Infax Tecnologia & Sistemas Ltda. e ao Sr. Jamyr Motta de Freitas a multa prevista no art. 57 da Lei 8.443/1992;
3.4. autorizar, desde logo, a cobrança judicial das dívidas, caso não atendidas as notificações, na forma do disposto no art. 28, inciso II, da Lei 8.443/1992;
3.5. autorizar também, desde logo, se requerido, com fundamento no art. 26 da Lei 8.443/1992, c/c o art. 217, §§ 1º e 2º, do Regimento Interno/TCU, o parcelamento das dívidas em até 36 parcelas; 
3.6. enviar cópia do Acórdão a ser prolatado à Procuradoria da República no Estado do Rio de Janeiro, nos termos do § 3º do art. 16 da Lei 8.443/1992, c/c o § 7º do art. 209 do Regimento Interno/TCU, para adoção das medidas cabíveis; à Financiadora de Estudos e Projetos e aos responsáveis, para ciência.
4.	O Ministério Público junto ao TCU, representado pelo Subprocurador-Geral Lucas Rocha Furtado, manifestou-se de acordo com a proposta da SecexTCE (peça 83) .
5.	Após a elaboração da instrução de mérito da peça 80, os responsáveis apresentaram, conforme haviam requerido na fase das alegações de defesa, as provas documentais constantes das peças 84/106. Em razão disso, restitui os autos à SecexTCE, com vistas à análise dos novos elementos acostados aos autos e de seu reflexo no mérito das contas (peça 108) .  
6.	Na instrução da peça 110, a SecexTCE analisou as alegações de defesa complementares e a documentação das peças 84/106, da seguinte forma: 
"EXAME TÉCNICO
Da citação de Infx Infax Tecnologia & Sistemas Ltda. e Jamyr Motta de Freitas.
20. Os responsáveis Infx Infax Tecnologia & Sistemas Ltda. (registro na Junta Comercial, peça 70) e Jamyr Motta de Freitas (documentos de identidade acostados à peça 69) tomaram ciência dos ofícios que lhes foram remetidos, conforme documentos constantes das peças 60 e 77, tendo apresentado, tempestivamente, suas alegações de defesa conjunta, conforme documentação integrante das peças 68 a 78, já analisadas na instrução acostada à peça 80, e, agora, as alegações de defesa juntadas aos autos às peças 84 a 106, ora em exame.
20.1. Eles foram citados em decorrência da não devolução do saldo remanescente do projeto 'Mesa simuladora de movimentos angulares de alta precisão para calibração e testes de sistemas de navegação inercial e robótica', objeto do Contrato de Concessão de Subvenção Econômica 03.10.0296.00 (irregularidade 1) , e da realização de despesas em diárias, passagens e locomoção para destino não previsto na relação de itens do referido projeto (irregularidade 2) .
Alegações de defesa complementares (peças 84 a 106) 
21. Após breves considerações sobre a dificuldade de reunir a documentação ora apresentada, o que justificaria o retardamento em sua apresentação (peça 84, p. 2) , os defendentes informam que, na apuração das despesas com pessoal, do período de comprovação de 14/12/2010 a 30/09/2011, houve um equívoco na apuração das despesas demonstradas, pois a planilha que subsidiou a análise, juntada aos autos, pela Finep, estaria incompleta, a ser considerada a planilha integral que ora juntam aos autos (peças 85, 86, 87, 88 e 89) , na análise dos valores em questão, a qual fizeram acompanhar com a documentação que evidenciaria a ocorrência de tais gastos (peças 92, 93, 94, 95, 96, 97, 98 e 99) (peça 84, p. 2-5) .
22. Em relação às despesas de viagens a São José dos Campos (diárias e despesas de locomoção) , esclareceram que tais viagens ocorreram para visita de fornecedores tecnológicos especializados, o que teria sido reconhecido pela Finep, motivo pelo qual a própria Finep havia, inicialmente, afastado os débitos relacionados a tais despesas, os quais teriam sido injustamente reconhecidos, pelo TCU, na instrução de citação. O fornecedor, tido como fornecedor essencial de materiais e serviços de engenharia para a execução do projeto (cf. contrato de 15/3/2011, peça 102) , era a empresa Friuli Aeroespacial Ltda., cujo nome foi identificado no relatório Técnico enviado à Finep e por ela aceito (peça 100, p. 4, e peça 101) ; por ser fornecedor localizado em São José dos Campos, é natural que houvesse deslocamentos para reuniões técnicas com tal fornecedor, como registraram os relatórios internos de viagem (do período de 16 a 17/1/2012, peça 103; período de 8 a 9/5/2012, peça 104) . Fizeram juntar evidências do relatado, descritas em suas alegações (peça 84, p. 5-7) .
23. Insistiram que a empresa utilizou os repasses recebidos para alcançar as finalidades do projeto, tendo sido o primeiro protótipo desenvolvido e cedido ao Centro Tecnológico do Exército, favorecendo a realização de diversos estudos e pesquisas acadêmicas, além de ter sido exposto em inúmeras feiras de tecnologia, e até ter sido objeto de publicação em revista científica (v. peça 105) . Asseveram que sua 'falha' seria não ter guardado determinados comprovantes de gastos contraídos há mais de uma década (peça 84, p. 7-9) .
24. Repisam que não se poderia dizer que o contrato foi descumprido, pois seu objeto foi exaurido, beneficiou o País e a América Latina. Estaria demonstrada, de forma inequívoca, a boa-fé dos defendentes, por terem entregado o prometido. Consideraram que, diante da dificuldade de reunir documentos comprobatórios de gastos de mais de uma década atrás, defenderam que o prudente seria a aprovação de suas contas, ainda que com ressalvas. Fizeram um apelo pela não aplicação de multas individuais em seu desfavor, por inexistirem provas de deliberada reprovabilidade de suas condutas (peça 84, p. 9-10) .
25. Ao final, requereram o direito de sustentação oral, por intermédio de seus patronos, em julgamento telepresencial, registrando sua oposição à realização de julgamento virtual, nos termos do art. 3º, da Resolução-TCU 314/2020, e indicaram o e-mail contencioso@gudinomariella.com.br, como endereço eletrônico para recebimento de informações para sua sustentação oral (peça 84, p. 10) .
26. Além das peças citadas acima, os defendentes juntaram comunicação, à Finep, referente à alteração de componentes de equipe (peças 90 e 91) . A peça 106 é cópia da peça 84, cujas alegações aqui já estão sendo analisadas.
Análise
27. Em relação à incompletude da planilha que acompanhou a segunda prestação de contas (item 21) , com a juntada da informação trazida à peça 85, os valores totalizados como despesas da rubrica Vencimentos e Vantagens Fixas (Pessoal Civil/Militar) (R$ 501.050,33) , assim como da rubrica Obrigações Patronais (R$ 165.096,74) , indicados na peça 11, p. 3 e 8, adquirem consistência (quadro Período de Comprovação 14/12/2010 a 30/09/2011 - Anexo 2 - Vencimentos e Vantagens Fixas e Obrigações Patronais - Recursos Finep, peça 11, p. 3) , levando a conclusão, à míngua de qualquer consideração específica da Finep, que não rejeitou tais despesas (v. análise da prestação de contas respectiva da Finep, peça 12) , pelo acolhimento das respectivas alegações de defesa, para afastamento da parcela de débito, no montante de R$ 380.730,15, apurada conforme o item 17.1.6.1, da instrução de citação (peça 53) .
28. Sobre as despesas referentes às viagens à São José dos Campos (item 22) , elas foram indicadas, em um primeiro momento, por ocasião da análise da terceira prestação de contas (peça 17, p. 5) como glosadas nos valores de R$ 566,27 (total de despesas da rubrica Diárias - pessoal civil e militar) e R$ 1.030,01 (total das despesas da rubrica Passagens e Despesas com Locomoção) por se referirem a viagem a destino não previsto na relação de itens do projeto (peça 7, p. 8-9; peça 17, p. 2, item 4) . Tais glosas, por sua vez, foram anuladas, pela própria Finep, na apresentação da Tabela de Acompanhamento Financeiro Subvenção Econômica que acompanhou o Parecer de Análise de Prestação de Contas da prestação de contas final (peça 23, p. 3, quadro 'Despesas Glosadas', vis-à-vis o mesmo quadro na análise da terceira prestação de contas, peça 17, p. 5) , também sem qualquer demonstração de motivos. A defesa apresentada traz informações bastantes que esclarecem e subsidiam a decisão da entidade instauradora para afastar tais glosas, o que se reitera agora, excluindo-se a integralidade da irregularidade 2, caracterizada na instrução de citação (peça 53) , e excluindo o débito das respectivas parcelas, em acolhimento às respectivas alegações de defesa.
29. Sobre os argumentos no sentido de que o ajuste foi cumprido e que tal cumprimento afastaria não só a imputação de débito, como também a responsabilidade, caracterizando a boa-fé dos defendentes (itens 23 e 24) , anote-se que as alegações de defesa apresentadas não afastaram nem esclareceram todas as irregularidades verificadas nos autos, subsistindo saldo a devolver não realizado, independentemente da aprovação do relatório técnico final do projeto (v. peças 22 e 42) , pois a apuração realizada evidencia que o objeto foi realizado com recursos em volume menor do que os disponíveis, a suscitar devolução de saldo.
29.1. Em verdade, a Finep, ao analisar a terceira prestação de contas (acostada à peça 16) , refez as contas demonstradas nas planilhas de consolidação apresentadas, e refez a classificação de algumas despesas, resultando em alterações na forma de demonstração da aplicação dos recursos federais repassados. O valor original de R$ 398.771,05, indicado como o total das despesas do item Vencimentos e Vantagens Fixas (Pessoal Civil/Militar) , da terceira prestação de contas, foi alterado para R$ 484.355,91, em razão do acréscimo de R$ 85.584,86, oriundo da categoria de despesas Obrigações Patronais, a qual, do valor inicial de R$ 224.410,59, reduzida do valor mencionado, passou para R$ 138.825,73 (v. peça 23, p. 3) ; tal migração de saldo ocorreu em virtude do entendimento de que as despesas com rescisão trabalhista, indicadas na respectiva planilha, havia sido apropriada somente como Obrigações Patronais, o que não estaria correto, por estarem contidos nela valores de natureza salarial, daí, do total de R$ 118.825,10, a Finep calculou que R$ 85.584,86 seria considerado Vencimentos e Vantagens Fixas, e o restante (R$  33.240,24) restaria como Obrigações Patronais (v. peça 16, p. 3, e peça 17, p. 5) .
29.2. Feitos esses ajustes, e totalizando os valores demonstrados pela executora (cf. tabela 'Despesas Demonstradas', integrante do documento 'Tabela de Acompanhamento Financeiro Subvenção Econômica - Recursos Finep', peça 23, p. 3) , e as emendas feitas, e tendo em vista os valores reconhecidos dos quatro repasses feitos (cf. ordens bancárias, peça 27) e rendimentos de aplicações financeiras, no valor de R$ 50.588,77 (primeira Prestação de Contas, peça 10, p. 3; segunda Prestação de Contas, peça 11, p. 8; análise da segunda Prestação de Contas, peça 12, p. 2, item 7; Resposta a pedido de regularização da segunda Prestação de Contas, peça 13, p. 6; terceira Prestação de Contas, peça 16, p. 8; Análise da terceira Prestação de Contas, peça 17, p. 3, item 7; quarta Prestação de Contas, peça 19, p. 8; Parecer de análise de Prestação de Contas, peça 23, p. 2, item 12) , apura-se, de início, o saldo remanescente da execução do contrato, nos termos a seguir:
Quadro 1 - Demonstrativo de Receitas e Despesas - Recursos Repassados (R$) 
	RECEITAS
	2.482.815,00  

	REPASSE - ORDEM BANCÁRIA 2010OB802457
	     635.120,00 

	REPASSE - ORDEM BANCÁRIA 2011OB800562
	  1.047.851,00 

	REPASSE - ORDEM BANCÁRIA 2011OB803268
	     873.561,00 

	REPASSE - ORDEM BANCÁRIA 2012OB802014
	     799.844,00 

	RENDIMENTOS DE APLICAÇÕES FINANCEIRAS -14/06/2010 a 14/12/2010
	       16.811,43 

	RENDIMENTOS DE APLICAÇÕES FINANCEIRAS - 14/12/2010 a 30/09/2011
	       18.858,29 

	RENDIMENTOS DE APLICAÇÕES FINANCEIRAS - 30/09/2011 a 01/06/2012
	       13.288,73 

	RENDIMENTOS DE APLICAÇÕES FINANCEIRAS - 02/06/2012 a 14/06/2014
	         1.630,32 

	TOTAL DAS RECEITAS
	  3.406.964,77 

	DESPESAS EXECUTADAS

	DESPESAS CORRENTES (A) 
	  2.849.619,20 

	Pessoal e Encargos Sociais
	  1.928.095,83 

	Outras Despesas Correntes
	     921.523,37 

	DESPESAS DE CAPITAL (B) 
	                    -   

	Investimentos
	                    -   

	TOTAL GERAL DAS DESPESAS (A + B) 
	  2.849.619,20 

	SALDO (RECEITAS MENOS DESPESAS) 
	557.345,57 

29.3. Pelo exposto acima, levando em consideração as aplicações realizadas, haveria um valor de saldo remanescente a devolver, à Finep, no montante de R$ 557.345,57, cujo prazo de devolução era 14/7/2014, considerando que o período de execução do contrato encerrou em 14/6/2014 (v. Res/Dir/Finep 0105/13, de 18/3/2013, peça 8, p. 2-4, 1) , e a executora dispunha de 30 dias para a devolução do saldo financeiro, nos termos da Cláusula Sétima, item 2, alínea 'g', do termo de contrato (v. peça 5, p. 4) . Caracteriza-se, assim, esse débito, com data de referência em 14/7/2014.
29.4. Por essas razões, não se vislumbra atuação de boa-fé dos defendentes quanto à irregularidade remanescente de não devolução do saldo apurado no prazo normativo, mantendo-se-lhes a culpabilidade atribuída na matriz de responsabilização em relação `a irregularidade 1 (agora única) .
30. Quanto ao pedido de sustentação oral, que seja encaminhado ao Presidente do colegiado onde ocorrerá a sessão de julgamento, para apreciação.
31. Pelo exposto, acolhem-se parcialmente as alegações de defesa apresentadas, para afastar a irregularidade 2, e reduzir o valor da irregularidade 1 para R$ 557.345,57.
Prescrição da Pretensão Punitiva
32.	Vale ressaltar que a pretensão punitiva do TCU, conforme Acórdão 1441/2016-TCU-Plenário, Relator Ministro Benjamin Zymler, que uniformizou a jurisprudência acerca dessa questão, subordina-se ao prazo geral de prescrição indicado no art. 205 do Código Civil, que é de dez anos, contado da data de ocorrência da irregularidade sancionada, nos termos do art. 189 do Código Civil, sendo este prazo interrompido pelo ato que ordenar a citação, a audiência ou a oitiva dos responsáveis.
32.1. No caso em exame, não ocorreu a prescrição, uma vez que a irregularidade sancionada ocorreu em 14/7/2014, e o ato de ordenação da citação ocorreu em 16/6/2021."
7.	Alfim, a SecexTCE formula a seguinte proposta de mérito ao Tribunal (peças 110, p. 9-11; 111 e 112) : 
	7.1. acolher parcialmente as alegações de defesa de Infx Infax Tecnologia & Sistemas Ltda. e do Sr. Jamyr Motta de Freitas, juntadas às peças 84 a 105;
	7.2. julgar irregulares, nos termos dos arts. 1º, inciso I, 16, inciso III, alíneas b e c, 19 e 23, inciso III, da Lei 8.443/1992, as contas da empresa Infx Infax Tecnologia & Sistemas Ltda. e as do Sr. Jamyr Motta de Freitas, condená-los solidariamente ao pagamento da importância de R$ 557.345,57 (quinhentos e cinquenta e sete mil, trezentos e quarenta e cinco reais e cinquenta e sete centavos) ,  atualizada monetariamente e acrescida dos juros de mora, calculada a partir de 14/7/2014 até a data da efetiva quitação do débito, fixando-lhes o prazo de quinze dias, para que comprovem, perante o Tribunal, o recolhimento da referida quantia aos cofres do Fundo Nacional de Desenvolvimento Científico e Tecnológico (art. 23, inciso III, alínea a, da citada lei, c/c o art. 214, inciso III, alínea a, do Regimento Interno/TCU) ;
	7.3. aplicar individualmente à empresa Infx Infax Tecnologia & Sistemas Ltda. e ao Sr. Jamyr Motta de Freitas a multa prevista no art. 57 da Lei 8.443/1992;
	7.4. autorizar, desde logo, a cobrança judicial das dívidas, caso não atendidas as notificações, na forma do disposto no art. 28, inciso II, da Lei 8.443/1992;
	7.5. autorizar também, desde logo, se requerido, com fundamento no art. 26 da Lei 8.443/1992, c/c o art. 217, §§ 1º e 2º, do Regimento Interno/TCU, o parcelamento das dívidas em até 36 parcelas; e
	7.6. enviar cópia do Acórdão a ser prolatado à Procuradoria da República no Estado do Rio de Janeiro, nos termos do § 3º do art. 16 da Lei 8.443/1992, c/c o § 7º do art. 209 do Regimento Interno do TCU, para adoção das medidas cabíveis; bem como à Financiadora de Estudos e Projetos e aos responsáveis, para ciência.
8.	Em derradeira manifestação regimental, o Ministério Público junto ao TCU, em parecer da lavra do Subprocurador-Geral Lucas Rocha Furtado, manifestou-se de acordo com o encaminhamento sugerido pela SecexTCE (peça 113) .
	É o Relatório.

Gudiño & Mariella Sociedade de Advogados (OAB/RJ 016507/2013), Daniel Mariz Gudiño (OAB/RJ 118.454), Bianca Mendes Longo Gudiño (OAB/RJ 162.207), Luciana Taiza de Oliveira Batista Mariella (OAB/RJ 162.251), Guilherme Cavalcanti Reis (OAB/RJ 205.770).

Subprocurador-Geral Lucas Rocha Furtado.

TOMADA DE CONTAS ESPECIAL. CONTRATO DE CONCESSÃO DE SUBVENÇÃO ECONÔMICA PARA EXECUÇÃO DE PROJETO. NÃO DEVOLUÇÃO DO SALDO REMANESCENTE DO CONTRATO. DESCUMPRIMENTO CONTRATUAL. ALEGAÇÕES DE DEFESA INSUFICIENTES PARA AFASTAR A FALHA. CONTAS IRREGULARES, COM DÉBITO SOLIDÁRIO AOS RESPONSÁVEIS E MULTA INDIVIDUAL E PROPORCIONAL AO DANO.

TOMADA DE CONTAS ESPECIAL (TCE)

Secretaria de Controle Externo de Tomada de Contas Especial - SecexTCE.

Trago a este Colegiado a Tomada de Contas Especial instaurada pela Financiadora  de Estudos e Projetos - Finep, em desfavor da empresa Infx Infax Tecnologia & Sistemas Ltda. e do Sr. Jamyr Motta de Freitas, sócio-dirigente, em razão da não comprovação da regular aplicação dos recursos repassados pela União, por meio do Contrato de Concessão de Subvenção Econômica 03.10.0296.00, para a execução do projeto denominado "Mesa Simuladora de Movimentos Angulares de Alta Precisão para Calibração e Testes de Sistemas de Navegação Inercial e Robótica" (peça 5) .
2.	O aludido Contrato de Concessão de Subvenção Econômica foi firmado no total de R$ 3.542.376,00, sendo R$ 3.356.376,00 de recursos federais, os quais foram efetivamente transferidos à empresa beneficiária (peça 27) , e R$ 186.000,00 de contrapartida (peça 5, p. 2 e 3) . 
3.	Duas irregularidades foram constatadas na gestão do aludido Contrato de Concessão de Subvenção Econômica, pelas quais os responsáveis, Sr. Jamyr Motta de Freitas e Infx Infax Tecnologia & Sistemas Ltda., foram devidamente citados de forma solidária (peças 58, 59, 60 e 77) : i) não devolução do saldo remanescente de R$ 938.075,72 do projeto "Mesa Simuladora de Movimentos Angulares de Alta precisão para Calibração e Testes de Sistemas de Navegação Inercial e Robótica", incluídos os rendimentos financeiros auferidos, por não utilização da totalidade dos recursos federais na execução do objeto pactuado; e ii) realização de despesas em diárias, passagens e locomoção para destino não previsto na relação dos itens do projeto acordado (R$ 1.596,28) .
4.	A Secretaria de Controle Externo de Tomada de Contas Especial - SecexTCE, após examinar as alegações de defesa encaminhadas pelos responsáveis, bem como a documentação complementar juntada aos autos (peças 84-106) , considerou elidida a falha relativa aos gastos incorridos com despesas em diárias, passagens e locomoção, e reduziu o valor do débito referente ao saldo remanescente do projeto para R$ 557.345,57, dada a comprovação da aplicação da diferença na execução do objeto.
5.	Assim, a unidade técnica propôs ao Tribunal julgar irregulares as contas do Sr. Jamyr Motta de Freitas e da Infx Infax Tecnologia & Sistemas Ltda., com base nas alíneas "b" e "c" do inciso III do art. 16 da Lei 8.443/1992, condená-los solidariamente ao pagamento do débito apurado de R$ 557.345,57, com os acréscimos legais, e aplicar-lhes a multa individual e proporcional ao dano causado ao erário.
6.	 O Ministério Público junto ao TCU anuiu ao encaminhamento sugerido pela SecexTCE.
7.	Acolho, desde logo, a proposta de irregularidade das contas dos responsáveis, com a imposição do débito solidário e da pertinente multa individual. 
8.	Em preliminar, os responsáveis alegaram a incidência da prescrição, "no sentido de requerer a devolução dos valores não comprovados pela Infx" com base na Lei 9.873/1999, que dispõe sobre prazo quinquenal para prescrição.
9.	A preliminar suscitada pelos responsáveis não procede, eis que não houve a incidência da prescrição das pretensões ressarcitória e punitiva do TCU, com base na Lei 9.873/1999, conforme se verá mais adiante.
10.	No dia 11/10/2022, quando trouxe estes autos à apreciação desta Câmara, havia consignado que ainda continuavam em vigência a prescrição da pretensão punitiva do TCU firmada no entendimento de prazo decenal, disposto no Acórdão 1441/2016-TCU-Plenário (relator Ministro Benjamin Zymler e redator Ministro Walton Alencar Rodrigues) , e a tese da imprescritibilidade do dano causado ao erário (Enunciado 282 da Súmula de Jurisprudência do TCU) .  
11.	E, naquela data e nos moldes definidos pelo Acórdão 1441/2016-TCU-Plenário, não teria ocorrido a incidência da prescrição da pretensão punitiva do TCU, haja vista que, entre a data da inadimplência (14/7/2014, data prevista para a devolução do saldo da avença, nos termos da Cláusula Sétima, item 2, alínea "g", do Contrato de Concessão de Subvenção Econômica 03.10.0296.00, peça 5, p. 4) e a data do ato que ordenou a citação dos responsáveis (16/6/2021, peça 55) , não transcorreu prazo superior a dez anos. 
12.	 Porém, sem deliberar o mérito da presente TCE, decidi por excluir o processo da pauta da 2ª Câmara de 11/10/2022, para aguardar a decisão que seria adotada pelo Tribunal, na Sessão Plenária extraordinária realizada na referida data, nos autos do processo administrativo TC-Processo 008.702/2022-5, de relatoria do Ministro Antônio Anastasia, no qual seria discutido Projeto de Resolução sobre a prescrição no âmbito do TCU com amparo na Lei 9.873/1999, e, assim, examinar o impacto da deliberação sobre esta TCE.
13.	Naquela assentada, por meio do Acórdão 2285/2022-TCU-Plenário, o Colegiado aprovou a Resolução/TCU 344/2022, que regulamenta, no âmbito do Tribunal de Contas da União, a prescrição para o exercício das pretensões punitiva e de ressarcimento, com base na Lei 9.873/1999, marcando assim a mudança jurisprudencial para adotar a prescrição quinquenal e a intercorrente de que trata a aludida lei.  
14.	Passo, então, a examinar a prescrição sobre a égide da novel Resolução/TCU 344/2022.
15.	 O início da contagem do prazo prescricional das pretensões ressarcitória e punitiva do TCU ocorre na data da apresentação da prestação de contas ao órgão competente para a sua análise inicial, segundo o art. 4º, inciso II, da Resolução/TCU 344/2022, que, no presente caso, seria em 14/08/2015 (peça 44, p. 4, item 5) :
"5. O ajuste vigeu no período de 14/06/2010 a 14/06/2014 e previa a apresentação da prestação de contas final até 11/12/2014, conforme registrado no Ofício Finep N° 005.363/13, de 24/04/2013 (peça 8) . Todavia, a documentação exigida à prestação de contas final foi apresentada perante esta Concedente somente no dia 14/08/2015, por meio da documentação protocolada na Finep sob o N° 009.588/15 (peça 19) ." (grifei) 
16.	Todavia, em complemento à documentação da prestação de contas, o Relatório Técnico Final a que alude o item 2 da Cláusula Sexta do Contrato de Concessão de Subvenção Econômica 03.10.0296.00 (peça 5, p. 3) foi entregue pela empresa beneficiária Infx Infax Tecnologia & Sistemas Ltda. em 12/09/2018  (peça 41, p. 1) , sendo, portanto, considerada essa data a partir da qual passa a fluir a contagem do prazo prescricional. Eis os eventos processuais que configuram causas interruptivas da prescrição, nos termos do art. 5º, incisos I e II, da Resolução/TCU 344/2022:
	16.1. aprovação em 13/09/2018 do Relatório Técnico Final referente ao projeto do Contrato de Concessão de Subvenção Econômica 03.10.0296.00, encaminhado pela empresa convenente em 12/09/2018 (peça 22, p. 1 e 2; peça 41, p. 2) ;    
	16.2. parecer da Análise de Prestação de Contas AFC/DPC/CPC2 009.588/15, de 19/10/2018, propondo a devolução do saldo no valor de R$ 557.499,69 (peça 23, p. 2) ;
	16.3. notificações sobre a irregularidade enviadas pela autoridade administrativa aos responsáveis, por meio dos ofícios acostados às peças 20 (p. 1-8) , recebidos em 25/10/2018, 29/10/2018, 6/12/2018 e 7/12/2018, conforme Avisos de Recebimento (peça 21, p. 1-4) e notificações (peça 35, p. 1-6) entregues em 13/9/2019 e 24/9/2019 (peça 36, p. 1-2) ;
	16.4. despacho administrativo que decidiu pela instauração da TCE, de 10/9/2019 (peça 30) ;
	16.5. Relatório de TCE 022/2019, de 1º/10/2019  (peça 44) ; Relatório de Auditoria da Controladoria-Geral da União 3085/2019, de 10/3/2020 (peça 46) ; Certificado de Auditoria e-TCE 3085/2019, emitido pela Controladoria-Geral da União, em 31/03/2020 (peça 47) ; e Parecer do dirigente do órgão de Controle Interno e-TCE 3085/2019, de 31/03/2020 (peça 48) ;
	16.6. instrução da SecexTCE, com proposta de citação solidária dos responsáveis, despacho do diretor e do titular da unidade técnica, respectivamente em 08/06/2021, 16/06/2021 e 16/06/2021 (peças 53, 54 e 55) ;
	16.7. notificação da citação solidária da empresa Infx Infax Tecnologia & Sistemas Ltda. e do Sr. Jamyr Motta de Freitas, respectivamente em 21/07/2021 e 22/07/2021 (peças 60 e 77) ;
	16.8. instrução do AUFC (Auditor Federal de Controle Externo) em que são examinadas as alegações de defesa dos responsáveis, com proposta de mérito ao final, seguida de despacho do diretor e do secretário da unidade técnica, e do parecer do Ministério Público, respectivamente em 14/10/2021, 26/10/202, 27/10/2021 e 19/11/2021  (peças 80 a 83) ;
	16.9. despacho do Ministro-Relator em 14/02/2022 para exame da documentação complementar encaminhada pelos responsáveis em 23/12/2021 (peças 106 e 108) ; e
	16.10. instrução do AUFC (Auditor Federal de Controle Externo) em que são examinados os documentos complementares, com proposta de mérito ao final, seguida de despacho do diretor e do secretário-substituto da unidade técnica, e do parecer do Ministério Público, respectivamente em 15/03/2022, 16/03/2022, 17/03/2022 e 18/03/2022 (peças 110 a 113) .
 17. 	Com base nos eventos processuais acima enunciados, pode-se concluir pela não incidência da prescrição das pretensões ressarcitória e punitiva do Tribunal, à luz das disposições da novel Resolução/TCU 344/2022. Assim, pode o Tribunal dar prosseguimento quanto ao exame e julgamento do mérito da matéria objeto desta Tomada de Contas especial. 
18.	No mérito, os responsáveis alegaram, em síntese, o cumprimento do objeto pactuado, com atingimento do objetivo da avença, e, portanto, a inexistência de dano; impossibilidade de se responsabilizar o Sr. Jamyr Motta de Freitas, com base no Enunciado 286 da Súmula de Jurisprudência do TCU; a necessidade e a comprovação das despesas com diárias e locomoção para visita a fornecedores tecnológicos especializados.
19.	É preciso deixar bem destacado que não se discute nestes autos a execução física do projeto pactuado no Contrato de Concessão de Subvenção Econômica. Aliás, a Finep aprovou o Relatório Técnico Final que tratou da fabricação do protótipo da mesa simuladora e, ao examinar a prestação de contas final, atestou o cumprimento das metas físicas pactuadas no Contrato de Concessão de Subvenção Econômica (peças 42 e 44) .
20.	Cabe anotar que a mesa simuladora foi doada ao Instituto Militar de Engenharia - IME, conforme declaração daquele Instituto, assinada pelo Coordenador do Projeto de Reestruturação do Laboratório de Mecatrônica do IME (peça 78) . Portanto, não se trata de inexecução do projeto.
21.	Não obstante o cumprimento das metas físicas do projeto, a Finep não aprovou a demonstração financeira final apresentada pela empresa beneficiária dos recursos públicos da subvenção econômica, por haver constatado saldo remanescente do ajuste não empregado na execução do projeto e não devolvido à Finep (peça 44) . Assim, o dano causado ao erário decorre da falta de comprovação da regular aplicação da totalidade dos recursos públicos na execução do projeto o que não se confunde com a execução física do protótipo de simulador de movimentos angulares.
22.	Com relação ao valor do débito, cabe acolher parcialmente as alegações de defesa dos responsáveis, porquanto efetivamente demonstram o correto emprego de parte dos recursos transferidos, na importância de R$ 380.730,15, o que permite abater esse valor do total do débito apurado, conforme sustentou a unidade técnica e o Parquet.
23.	De fato, esse valor de R$ 380.730,15 consta da planilha juntada aos autos pelos responsáveis e já havia sido considerado regular inclusive pela Finep no Parecer Financeiro da peça 23, dada a sua regular aplicação na execução do projeto pactuado na avença.  
24. 	Resta ainda o saldo remanescente de R$ 506.756,80 e o total de rendimentos financeiros auferidos de R$ 50.588,77, cujo emprego na realização do projeto acordado no multicitado Contrato de Concessão de Subvenção Econômica não foi comprovado pela empresa beneficiária dos recursos públicos. 
25.	Anoto ainda que a inclusão da quantia auferida com rendimentos financeiros no total do valor do débito não implica a ocorrência de bis in idem, porquanto esses rendimentos das aplicações financeiras ocorreram em datas anteriores (ver dados lançados no Quadro 1 da instrução reproduzida em parte no Relatório precedente) à data de referência para a devolução do saldo financeiro remanescente fixada em 14/7/2014 (contada 30 dias após 14/6/2014, data do término do prazo para a execução do contrato,  Cláusula Sétima, item 2, alínea 'g", do Contrato, peça 5, p. 4) . 
26.	 Acerca da responsabilização da pessoa física do gestor, o Tribunal, por meio do Acórdão 2386/2014-TCU-Plenário (relator Ministro Benjamin Zymler) , consolidou o entendimento acerca da responsabilidade solidária de pessoa jurídica de direito privado beneficiária de recursos federais oriundos de transferência voluntária com os respectivos administradores, na hipótese de dano ao erário, e aprovou o anteprojeto de Súmula, do qual resultou o Enunciado 286 da Súmula de Jurisprudência do TCU: 
"A pessoa jurídica de direito privado destinatária de transferências voluntárias de recursos federais feitas com vistas à consecução de uma finalidade pública responde solidariamente com seus administradores pelos danos causados ao erário na aplicação dos recursos." 
27.	Sobre a aplicação do Enunciado 286 da Súmula de Jurisprudência do TCU, entendo não haver óbices fáticos nem legais capazes de impedir o emprego do entendimento da aludida tese ao presente caso. 
28.	Primeiro porque restou configurado dano ao erário, cujo valor deve ser ressarcido ao Fundo Nacional de Desenvolvimento Científico e Tecnológico. Segundo porque, apesar de se tratar de "contrato de concessão", a subvenção econômica configura transferência voluntária de uma entidade pública para uma pessoa jurídica, pública ou privada, visando ao atingimento de um interesse comum, nos termos do art. 12, § 3º, da Lei 4.320/1964.
29.	Dessa forma, respondem pelo dano causado ao erário a empresa beneficiária dos recursos públicos oriundos da subvenção econômica e o sócio responsável que geriu tais recursos. A situação fática se subsome à hipótese prevista no Enunciado 286. Eis precedentes colhidos da Jurisprudência Selecionada do TCU: 
 (Acórdão 8507/2019-TCU-Primeira Câmara, relator Ministro Benjamin Zymler) 
 (Acórdão 7436/2016-TCU-Primeira Câmara, relator Ministro Bruno Dantas) 
"A pessoa jurídica de direito privado e seus administradores respondem solidariamente pelos danos causados ao erário na aplicação de recursos oriundos de subvenção econômica, uma vez que esta configura transferência voluntária de recursos federais de ente público para pessoa jurídica, pública ou privada, visando ao atingimento de interesse comum (Súmula TCU 286) ."  
30.	Por fim, assiste razão aos argumentos relacionados às despesas com diárias e locomoção, eis que justificadas as viagens a São José dos Campos/SP, local da sede da empresa contratada Friuli Aeroespacial Ltda., que forneceu materiais e serviços de engenharia para a execução do projeto acordado no Contrato de Subvenção 03.10.0296.00.
31.	Considerando a complexidade e a envergadura do projeto, as reuniões/visitas técnicas feitas à Infx Infax Tecnologia & Sistemas Ltda. foram importantes para conhecer as instalações, os recursos fabris e a equipe de projeto mecânico da aludida empresa, bem como sua qualificação técnica, de modo a dar segurança em sua contratação para fornecimento de insumos para a execução do projeto pactuado (peças 100, p. 4, e 101) . A Finep acolheu as despesas inerentes a tais deslocamentos, os quais foram devidamente registrados nos relatórios internos de viagem (peças 103 e 104) . Portanto, estão justificadas as despesas com diárias e locomoção.
	Ante o exposto, acolho integralmente os pareceres exarados nos autos e voto por que seja adotado o Acórdão que ora submeto a este Colegiado. 
T.C.U., Sala das Sessões, em 25 de outubro de 2022.
MARCOS BEMQUERER COSTA
Relator